【裁判字號】    97,易,676
【裁判日期】    970630
【裁判案由】    詐欺
【裁判全文】
臺灣臺中地方法院刑事判決               97年度易字第676號
公  訴  人  臺灣臺中地方法院檢察署檢察官
被      告  甲○○
上列被告因詐欺案件，經檢察官提起公訴（97年度偵緝字第5號）
，本院判決如下：
    主    文
甲○○犯幫助詐欺取財罪，處有期徒刑肆月，如易科罰金，以新
臺幣壹仟元折算壹日。減為有期徒刑貳月，如易科罰金，以新臺
幣壹仟元折算壹日。
    犯罪事實
一、甲○○可以預見將金融機構帳戶交由他人使用，可能幫助詐
    欺集團詐騙社會大眾匯款至該帳戶，成為所謂「人頭帳戶」
    ，竟基於即使發生亦不違反本意之幫助故意，於民國96年2
    月14日，向臺中四張犁郵局申請核發帳號第00000000000000
    號帳戶之晶片金融卡後至同年3月9日21時前某時，在不詳地
    點，將其上開郵局帳戶之存摺、提款卡、密碼，交付予真實
    姓名年籍不詳之詐欺集團成員使用。嗣該詐欺集團成員與其
    他詐欺集團成員，共同基於意圖為自己不法所有之犯意聯絡
    ，於96年3月9日，利用網際網路聊天室之聯絡方式，向位於
    臺中市○○區○○路1段378號19樓之2上網之乙○○佯以提
    供伴遊服務，惟須至自動櫃員機依指示操作金融卡以確認身
    分之詐術，致乙○○因而陷於錯誤，於同日23時21分25秒，
    在臺中市○區○○○路1段308號之台新國際商業銀行（下稱
    台新銀行）自動櫃員機，依其指示轉帳1萬9982元入上開甲
    ○○帳戶，其後該詐欺集團成員旋將該筆款項提領一空。嗣
    經乙○○發覺受騙，報警處理查獲。
二、案經臺中市警察局第四分局報告臺灣臺中地方法院檢察署檢
    察官偵查起訴。
    理    由
一、證據能力部分：
  (一)按被告以外之人於審判外之言詞或書面陳述，除法律有規定
    者外，不得作為證據；被告以外之人於審判中有下列情形之
    一，其於檢察事務官、司法警察官或司法警察調查中所為之
    陳述，經證明具有可信之特別情況，且為證明犯罪事實之存
    否所必要者，得為證據：一、死亡者。二、身心障礙致記憶
    喪失或無法陳述者。三、滯留國外或所在不明而無法傳喚或
    傳喚不到者。四、到庭後無正當理由拒絕陳述者；該言詞或
    書面陳述，雖不符刑事訴訟法第159條之1至第159條之4之規
    定，而經當事人於審判程序同意作為證據，法院審酌該言詞
    陳述或書面陳述作成時之情況，認為適當者，亦得為證據；
    當事人、代理人或辯護人於法院調查證據時，知有第159條
    第1項不得為證據之情形，而未於言詞辯論終結前聲明異議
    者，視為有前項之同意，刑事訴訟法第159條第1項、第159
    條之3、第159條之5分別定有明文。核其立法理由在於傳聞
    證據未經當事人之反對詰問予以核實，乃排斥其證據能力。
    惟當事人如放棄對原供述人之反對詰問權，於審判程序表示
    同意該等傳聞證據可作為證據，此時，法院除認該傳聞證據
    欠缺適當性外，自可承認其證據能力。又當事人、代理人或
    辯護人於調查證據時，知有刑事訴訟法第159條第1項不得為
    證據之情形，卻表示「對於證據調查無異議」、「沒有意見
    」等意思，而未於言詞辯論終結前聲明異議者，應視為已有
    將該等傳聞證據採為證據之同意（參見最高法院94年度臺上
    字第2976號判決意旨）。
  (二)本件檢察官、被告於審判期日，對本案之全部證據之證據能
    力均不爭執，復於審判期日就本院提示之證據於言詞辯論終
    結前，均未就所調查之證據主張有刑事訴訟法第159條不得
    為證據之情形，且均表示無意見，本院審酌該等證據作成時
    ，亦無不適當之處，是參考上開最高法院判決要旨，應視為
    已有將該等傳聞之證據採為證據之同意，本案經調查之證據
    均有證據能力。
二、法院之判斷：
    訊據被告甲○○固不否認上開帳戶確實是伊所申請使用，並
    於96年2月14日申請核發晶片卡之事實，惟矢口否認有何幫
    助詐欺取財之犯行，辯稱：伊沒有將系爭帳戶交給他人使用
    ，是搬家時遺失的云云。經查：
  (一)被告於本院審理中坦白承認系爭帳戶確實是伊所申請開戶使
    用的，伊於96年2月14日有申請核發晶片卡等語明確，並有
    上開帳戶之立帳申請書及客戶歷史交易清單各1份附卷可佐
    ，此部分事實應堪認定。
  (二)證人即被害人乙○○因受詐騙集團施以詐術，因而陷於錯誤
    ，而將前揭款項匯入上開帳戶內之事實，業據被害人於警詢
    中證述明確，並有台新銀行自動付款機客戶交易明細單1紙
    、臺中市警察局第四分局受理詐騙帳戶警示、電話斷話簡便
    格式表1份附卷可稽，足認系爭帳戶確供詐欺集團成員作為
    實施詐欺取財犯行之用。
  (三)又詐欺集團成員欲使用他人帳戶做為詐騙款項匯入使用，當
    會取得帳戶所有人之同意或加以測試才使用，否則一旦帳戶
    所有人辦理掛失，被害人所匯入之款項即遭凍結無法提領，
    而帳戶所有人反可輕易辦理補發存摺、變更印鑑及密碼，將
    款項提領一空，衡以上情，犯罪集團當無甘冒此風險之理。
    被告最後一次使用上開帳戶，係於96年1月11日使用金融卡
    提領3千元，此為被告於本院審理中所自承，是被告於96年2
    月14日申請核發晶卡片後，同日即有2筆存提款之交易，此
    有上開帳戶之客戶歷史交易清單附卷可稽，顯見該2筆交易
    非被告所為，又本件被害人係於96年3月9日遭詐騙集團成員
    詐騙而匯款至被告上開帳戶內，距被告申請核發晶片卡已有
    23日之久，是以，果若被告辯稱其所有系爭帳戶資料係遺失
    等情為真，則持有系爭帳戶資料之犯罪集團根本無法防免該
    帳戶所有人何時將辦理掛失止付，而被害人所匯入之款項是
    否可順利提領即處於不確定狀態，又豈需大費周章向他人詐
    欺取財後，要求被害人匯款至其等無法擔保確可領用之帳戶
    內，而可能平白為帳戶申請使用人牟利？
  (四)被告於96年2月14日申請核發上開帳戶之晶卡片時，上開帳
    戶內之餘額為零，是上開帳戶內既無任何金錢，被告何需大
    費周張向銀行申請核發晶片卡？且同日即有非被告使用之2
    筆款項進出，此實有違常情。
  (五)被告雖辯稱系爭帳戶是伊搬家時遺失的云云，然被告就其何
    時搬家供稱不記得，發現系爭帳戶遺失，復未立即報警或掛
    失止付，此實與常情有違；且被告於96年2月14日申請核發
    晶片卡後，當日即有2筆款項出入，至被害人於同年3月9月
    日遭詐騙集團成員詐騙，其間相距23日之久，詐騙集團成員
    何以能想像被告不會發現上開帳戶之存摺、印章及金融卡遺
    失而報案或掛失止付，而仍供詐騙使用，此有違常理。
  (六)金融機構之帳戶一般人均可輕易申請開設，並未設有任何特
    殊之限制，此乃眾所周知之事實，依一般人之社會生活經驗
    ，倘係經由合法管道之收入或支出，其於金融帳戶之存放及
    提領，本可自行向金融行庫開立帳戶後使用，殊無大費周章
    使用他人帳戶之必要，況且近來類如刮刮樂、退稅轉帳等詐
    騙案件層出不窮，詐騙集團多利用人頭帳戶做為出入帳戶，
    不僅廣為媒體所披載，亦經政府一再宣導提醒注意，尤以現
    今各地金融機構所設自動提款機莫不設定轉帳之警示畫面，
    或張貼警示標語，促請使用大眾注意，衡諸目前社會以電視
    、報紙甚至網路等管道流通資訊之普及程度，以及使用自動
    提款機從事提款、轉帳交易之頻繁，苟見有陌生人不思以自
    己名義申請開立帳戶，反而向不特定人蒐集或收購他人之金
    融機構帳戶使用，帳戶所有人焉能安心將其帳戶交付收購帳
    戶之人，而絲毫未加懷疑其收集帳戶之目的即在於詐取他人
    財物？被告既明知詐騙集團多以蒐集他人帳戶供作詐騙被害
    人匯款之犯罪工具，而將其所開立之上開帳戶存摺、提款卡
    連同密碼交予他人，由此顯見被告對於他人係將該帳戶用以
    實施詐欺犯行，當可預見，且其對於該人利用其帳戶向人詐
    取財物，並無違背其本意，是被告主觀上應具有幫助他人詐
    取財物之不法犯意甚明。
  (七)本件事證明確，被告犯行堪以認定。
三、論罪科刑的理由：
  (一)按刑法上之幫助犯，係對於犯罪與正犯有共同之認識，而以
    幫助之意思，對於正犯資以助力，而未參與實施犯罪之行為
    者而言（最高法院75年度臺上字第1509號、88年度臺上字第
    1270號判決意旨可資參照）。是以，如未參與實施犯罪構成
    要件之行為，且係出於幫助之意思提供助力，即屬幫助犯，
    而非共同正犯。本件被告與上開詐欺集團成員並無共同實施
    詐欺取財犯罪之犯意聯絡或行為分擔，僅基於幫助詐欺取財
    之犯意，提供前開郵局帳戶存摺、金融卡及密碼予上開詐欺
    集團之人員，已如前述。該詐欺集團之人員並利用被告之幫
    助，使被害人在遭該詐欺集團之人員施用詐術後而陷於錯誤
    ，因而匯款至被告所提供之前揭帳戶，從而促上開詐欺集團
    詐欺取財犯行之實現，是被告所為係參與詐欺取財罪構成要
    件以外之行為，且在無證據證明被告係以正犯而非以幫助犯
    之犯意參與犯罪之情形下，依上開說明，應認其所為係幫助
    犯而非正犯行為，故核被告所為，係犯刑法第30條第1項、
    第339條第1項之幫助詐欺取財罪，爰依同法第30條第2項之
    規定依正犯之刑減輕之。被害人遭受詐騙後，匯款至被告上
    開帳戶內，即已喪失對該筆款項之支配能力，其匯款自屬交
    付財物，而詐騙集團成員對該筆款項得已隨時提領，而取得
    實際之支配能力，嗣並提領一空，該詐騙集團成員之行為，
    自屬犯詐欺取財罪，公訴意旨認被告係犯刑法第30條第1項
    、第339條第2項之幫助詐欺得利罪容有誤會，惟其社會基本
    事實同一，起訴法條應予變更。
  (二)爰審酌被告提供帳戶予他人非法使用，使實行詐騙行為之人
    得手後，得以隱藏身分，助長詐欺之犯罪風氣，又此類提供
    人頭帳戶之犯罪，近年來極為猖獗，實不宜輕縱，被告犯後
    一再飾詞否認犯行、態度不佳，被害人所受損害程度等一切
    情狀，量處如主文所示之刑，並諭知易科罰金之折算標準，
    以示儆懲。
  (三)中華民國96年罪犯減刑條例於96年7月4日制定公佈，並自96
    年7月16日施行。查被告前揭犯行之犯罪時間在96年4月24日
    以前，且其所犯之罪並無上開條例第3條所示不予減刑之情
    形，爰依該條例第2條第1項第3款、第7條規定，將宣告刑減
    為2分之1，並依同條例第9條規定諭知易科罰金之折算標準
    。
四、適用法律依據：
  (一)刑事訴訟法第299條第1項前段、第300條。
  (二)刑法第30條、第339條第1項、第41條第1項前段。
  (三)刑法施行法第1條之1。
  (四)中華民國96年罪犯減刑條例第2條第1項第3款、第7條、第9
    條。
案經檢察官丙○○到庭執行職務。
中    華    民    國    97    年    6     月    30    日
                  刑事第一庭  審判長法  官  唐光義
                                    法  官  朱光國
                                    法  官  洪挺梧
上正本證明與原本無異。
如不服本判決，應於收受送達後10日內向本院提出上訴書狀（應
敘述具體理由並附繕本）。
上訴書狀如未敘述理由，應於上訴期間屆滿後20日內補提理由書
於本院。
                                    書記官  劉雅玲
中    華    民    國    97    年    6     月    30    日
附錄論罪科刑法條
中華民國刑法第339條
（普通詐欺罪）
意圖為自己或第三人不法之所有，以詐術使人將本人或第三人之
物交付者，處5年以下有期徒刑、拘役或科或併科1千元以下罰金
。
以前項方法得財產上不法之利益或使第三人得之者，亦同。
前二項之未遂犯罰之。


司法院資訊處製作；財團法人民間司法改革基金會備份。
